臺北高等行政法院判決
　　　　　　　　　　　　　　　　　　 95年度簡字第00853號
原　　　告　甲○○
被　　　告　財政部臺灣省北區國稅局
代　表　人　凌忠嫄（局長）
上列當事人間因贈與稅件，原告不服財政部中華民國95年9月7日
台財訴字第09500324550號訴願決定，提起行政訴訟。本院判決
如下：
　　主  文
原告之訴駁回。
訴訟費用由原告負擔。
　　事實及理由
一、原告主張：
    被告所謂「調查基準日」係為其內部進行查核之時，非行政
    機關體內之原告及黃仁和2人，實無從得知被告將原告列為
    調查之對象，更遑論被告內部調查之時日及進展，何來特定
    時日返還款項之彌縫之作。蓋原告借貸予黃仁和之金錢不低
    ，是以經過相當期間，始將款項還清，與常理並無不合。且
    原告係因被告於91年1月25日通知原告補申報贈與稅，始知
    該贈與稅事件。而依銀行法第48條之規定，縱本件有金融機
    關接收調查，亦不可能告知原告該贈與稅情事。被告無視於
    原告與黃仁和間借貸之事實，亦未對其主張有利於己之事實
    ，負舉證責任，逕為課稅之處分，實有認定事實不依法律，
    違反課稅法定主義及舉證責任分配原則云云。並提出財政部
    93年9月1日台財訴字第09313015640號訴願決定書、本件復
    查決定書及訴願決定書、訴願書及鈞院89年訴字第3416號判
    決等件影本為證。
    聲明：訴願決定、復查決定及原處分不利於原告部分均撤銷
          。
          訴訟費用由被告負擔。
二、被告辯稱：
    (一)本稅部分：
      1.本件受贈人黃仁和於85年6月7日向臺北縣政府稅捐稽徵
        處辦理坐落臺北縣土城市○○路○段282號1樓至7樓及地
        下1層、284號1樓及4樓至7樓共13戶房屋稅籍設立登記
        ，經被告查得，並於87年1月15日以北區國稅二第
        87003239號函向建築工程承造商文暉營造事業有限公司
        （下稱文暉公司）查調承攬合約書、工程收款、開立發
        票明細及銀行存摺影本，經查該工程合約之立約人雖為
        黃仁和與文暉公司，惟查房屋基地之土地所有權人仍為
        黃秀慧（黃仁和姐姐），故核認黃秀慧以所有土地提供
        興建房屋，核屬將未定期限之地上權投入蓋屋，且在房
        屋蓋成後將提供地上權所取得分屋之權利贈與黃仁和，
        已另案核課贈與稅並確定在案。而本件經被告續追查得
        委建工程總價為新台幣（下同）30,000,000元，所需資
        金分別由黃玉芬（黃仁和姐姐），訴外人張有（黃仁和
        姑姑），原告及源成建設股份有限公司（下稱源成公司
        ）提供。其中原告部分，於86年2 月4 日自彰化銀行板
        橋分行匯款3 百萬元至吳東倪帳戶，次日即轉入文暉公
        司帳戶供其使用，此有取匯款轉帳憑證及文暉公司銀行
        存摺影本可參，房屋蓋成後卻登記在黃仁和名下，被告
        初查認定原告將提供資金應取得之分屋權利贈與黃仁和
        ，核屬遺產及贈與稅法第4 條第2 項規定之贈與，並以
        系爭房屋使用執照核發日期85年4 月17日為贈與日，以
        13戶房屋之評定價值19,272,100元為贈與總額，並按各
        個贈與人其投入金額或價值比例分攤，核算原告提供資
        金所應取得分屋之權利1,744,254 元【19,727,100×（
        30,000,000×3,000,000/30,196,000）/ （30,000,000
        ＋3,709,057 ）】，核定原告85年度贈與總額為
        1,744,254 元，贈與淨額為744,254 元，應納稅額為
        32,655元。原告不服，申請復查，主張黃仁和原向原告
        調度之資金已於90年8 月9 日還款轉入原告帳戶，黃仁
        和既已還款，原告與黃仁和又非二親等親屬何來贈與云
        云，申請復查，未獲變更，原告仍表不服，訴經財政部
        93年9 月1 日台財訴字第09313015640 號訴願決定略以
        ，被告係以本件符合遺產及贈與稅法第4 條第2 項規定
        之贈與，據以核課贈與稅，然贈與為債權契約，被告逕
        以系爭13戶房屋使用執照核發日認定為贈與日是否妥適
        ？尚待研酌；又原告於86年2 月4 日匯款30,000,000
        元至吳東倪帳戶而於次日轉入文暉公司，供作繳納委建
        工程款，究應認係贈與現金或系爭不動產與黃仁和，或
        係無償承擔黃仁和支付價金之債務，抑或係原告以自己
        之資金，無償為黃仁和購置不動產，亦欠明確，易言之
        ，本件究應適用遺產及贈與稅法第4 條第2 項、第5 條
        第1 款或第3 款之規定，自非無重行審酌之餘地為由，
        將原處分（復查決定）撤銷，囑由被告另為處分等語。
        嗣經被告95年3 月30日北區國稅法二字第0950006908號
        重核復查決定略以，本件承攬契約係由黃仁和與文暉公
        司簽訂，原查於87年1 月15日發函文暉公司查調承攬合
        約書、工程收款、開立發票明細及帳載資料，依首揭函
        釋規定，調查基準日為87年1 月15日。原告於86年2 月
        4 日匯款3,000,000 元代黃仁和支付委建工程款，屬遺
        產及贈與稅法第5 條第1 款規定以贈與論課徵贈與稅之
        案件，原告主張係借貸且黃仁和於90年8 月9 日償還借
        款云云，查該還款行為係調查基準日之後所為，難謂具
        有證據力，本件贈與總額應為3,000,000 元，基於行政
        救濟不得為更不利於原告之決定，仍維持原復查決定贈
        與總額1,774,254 元。
      2.按稽徵機關確定調查基準日，目的在界定稅務稽徵上作
        為舉證資料之可信度，在此日期前原已存在之資料，屬
        自發、既有之性質，自有較高之可信度，反之，在此日
        後始作為而產生之資料，因屬在調查後始行補具，乃為
        被動之性質，自難予以採信。本件承攬契約係由黃仁和
        與文暉公司簽訂，原告於86年2月4日匯款3,000,000元
        代黃仁和支付委建工程款，被告於87年1月15日即以北
        區國稅二字第87003239號函向建築工程承造商文暉公司
        查調承攬合約書、工程收款、開立發票明細及帳載資料
        ，同年3月10日向臺灣土地銀行雙和分行、彰化商業銀
        行板橋分行發函查調銀行資料，並於同年月17日發函房
        屋基地之土地所有權人黃秀慧（原告之妹），調查本件
        土地興建房屋卻登記於黃仁和名下之情形，依一般日常
        生活之經驗法則，原告已可自文輝公司、黃秀慧處得知
        被告展開調查黃仁和取得坐落臺北縣土城市○○路○段
        282號1樓至7樓及地下1層、284號1樓及4樓至7樓共13
        戶房屋，原告涉及贈與之情事，依財政部80年8月16日
        台財稅第801253598號函釋意旨，進行調查之作為有數
        個時，以最先作為之日為調查基準日，本件調查基準日
        為87年1月15日，原告雖主張本件係借貸並非贈與，且
        黃仁和於90年8月9日償還借款乙節，惟查該還款行為係
        在本件調查基準日之後，其證據力即顯薄弱，自難予以
        採信，其主張應不足採，本件原處分（重核復查決定）
        請予維持。至原告請求比照大院89年度訴字第3416 號
        判決處理，因案情有別且係個案判決，應不得比附援引
        ，併予陳明。
    (二)罰鍰部分：
      原告於86年2月4日匯款3,000,000元至第三人銀行帳戶，
      次日轉存文暉公司銀行帳戶代其弟黃仁和支付委建工程款
      等情，已如前述。被告於91年1月25日通知其補申報贈與
      稅，並於同年月29日合法送達，有掛號郵件收件回執可參
      ，原告未辦理申報違章事證明確，依稅捐稽徵法第21條第
      1項第1款及第3款、遺產及贈與稅法第24條第1項及第44條
      前段及財政部76年5月6日台財稅第7571716號函、80年11
      月1日台財稅第800718090號函及83年6月8日台財稅第
      831596589號函釋規定，應按所漏稅額32,655元處1倍罰鍰
      32,600元（計至百元止），原復查決定罰鍰32,655元，經
      重核復查決定予以追減55元，應無違誤，請予維持等語。
    (三)提出臺北縣方屋稅籍紀錄表、被告87年1月15日函、86年
      2月4日彰化銀行匯款申請書/代收入傳票及文輝公司存摺
      、黃仁和與文輝公司所簽之合約書、被告87年3月10日函
      、被告87年3月17日函、被告91年1月25日函及送達回執等
      件影本為證。
    聲明：駁回原告之訴。
          訴訟費用由原告負擔。
三、(一)本稅部分：
      按「凡經常居住中華民國境內之中華民國國民，就其在中
      華民國境內或境外之財產為贈與者，應依本法規定，課徵
      贈與稅。」；「本法稱財產，指動產、不動產及其他一切
      有財產價值之權利。本法稱贈與，指財產所有人以自己之
      財產無償給予他人，經他人允受而生效力之行為。」；「
      財產之移動，具有左列各款情形之一者，以贈與論，依本
      法規定，課徵贈與稅：一、在請求權時效內無償免除或承
      擔債務者，其免除或承擔之債務…三、以自己之資金，無
      償為他人購置財產者，其資金。但該財產為不動產者，其
      不動產。」，遺產及贈與稅法第3條第1項、第4條第1項、
      第2 項及第5 條第1 款及第3 款各定有明文。又「依行政
      救濟之法理，除原處分適用法律錯誤外，申請復查之結果
      ，不得為更不利於行政救濟人之決定。」，改制前行政法
      院62年度判字第298 號著有判例，可資參照。再者，財政
      部80年8 月16日台財稅第801253598 號函釋略以，稅捐稽
      徵法第48條之1 所稱進行調查之作業步驟及基準日之認定
      原則…各稅：列選案件、個案調查案件、其他涉嫌漏稅案
      件、臨時交辦調查案件…三、進行調查之作為有數個時，
      以最先作為之日為調查基準日等語。該函釋公告核與相關
      法規，並無不合。
    (二)罰鍰部分：
      按「稅捐之核課期間，依左列規定：一、依法應由納稅義
      務人申報繳納之稅捐，已在規定期間內申報…其核課期間
      為5年…三、未於規定期間內申報…其核課期間為7年。」
      ，稅捐稽徵法第21條第1項第1款及第3款各定有明文。次
      按「除第20條所規定之贈與外，贈與人在1年內贈與他人
      之財產總值超過贈與稅免稅額時，應於超過免稅額之贈與
      行為發生後30日內，向主管稽徵機關依本法規定辦理贈與
      稅申報。」；「納稅義務人違反…第24條之規定，未依限
      辦理…贈與稅申報者，按核定應納稅額加處1倍至2倍之罰
      鍰。」，遺產及贈與稅法第24條第1項及第44條前段亦各
      定有明文。又財政部76年5月6日台財稅第7571716號函略
      以，依遺產及贈與稅法第5條規定，以贈與論課徵贈與稅
      之案件，稽徵機關應先通知當事人於收到通知後10日內申
      報，如逾限仍未申報，依同法第44條規定處罰等語；財政
      部80年11月1 日台財稅第800718090 號函略以，以贈與論
      課徵贈與稅之案件…納稅人如已在該期限內申報者，其核
      課期間應適用稅捐稽徵法第21條第1 項第1 款5 年之規定
      等語；財政部83年6 月8 日台財稅第831596589 號函略以
      ，以贈與論課稅之案件，仍應…通知當事人限期補報，惟
      如未依限補報而應依遺產及贈與稅法第44條處罰時，其補
      稅及處罰程序，應依稅捐稽徵法及其施行細則有關規定辦
      理等語。該等函釋核與相關法規，並無不合。
四、本件原告於86年2 月4 日匯款3,000,000 元代繳其弟黃仁和
    興建房屋工程款，前經被告初查以其係贈與分屋權利，依遺
    產及贈與稅法第4 條第2 項規定，核定原告贈與總額為
    1,774,254 元，應納稅額為32,655元，並因原告未依規定申
    報贈與稅，依同法第44條規定按核定應納稅額加處1 倍之罰
    鍰32,655元。原告不服，申請復查，未獲變更，訴經財政部
    93年9 月1 日台財訴字第09313015640 號訴願決定，將原處
    分（含復查決定）撤銷，並囑由被告另為處分。案經被告依
    財政部撤銷意旨重核復查決定，准予追減罰鍰55元，其餘仍
    未准變更，原告猶表不服，提起訴願，亦遭駁回等情，為兩
    造所不爭，且有上開各該函文、原處分、復查決定書及訴願
    決定書等件影本附原處分及訴願機關卷可稽。
五、原告主張被告所謂「調查基準日」係為其內部進行查核之時
    ，非行政機關體內之原告及黃仁和2人，實無從得知被告將
    原告列為調查之對象，更遑論被告內部調查之時日及進展，
    何來特定時日返還款項之彌縫之作云云，惟其主張為被告所
    否認。被告則稱被告於87年1月15日即以北區國稅二字第
    87003239號函向建築工程承造商文暉公司查調承攬合約書、
    工程收款、開立發票明細及帳載資料，同年3月10日向臺灣
    土地銀行雙和分行、彰化商業銀行板橋分行發函查調銀行資
    料，並於同年月17日發函房屋基地之土地所有權人黃秀慧（
    原告之妹），調查本件土地興建房屋卻登記於黃仁和名下之
    情形，依一般日常生活之經驗法則，原告已可自文輝公司、
    黃秀慧處得知被告展開調查黃仁和取得坐落臺北縣土城市○
    ○路○段282號1樓至7樓及地下1層、284號1樓及4樓至7樓共
    13 戶房屋，原告涉及贈與之情事，依財政部80年8月16日台
    財稅第801253598號函釋意旨，進行調查之作為有數個時，
    以最先作為之日為調查基準日，本件調查基準日為87年1月
    15日，原告雖主張本件係借貸並非贈與，且黃仁和於90年8
    月9日償還借款乙節，惟查該還款行為係在本件調查基準日
    之後，其證據力即顯薄弱，自難予以採信等語，資為爭議。
六、本稅部分：
    按稽徵機關之確定「調查基準日」，其目的在界定稅務稽徵
    上作為舉證資料之可信度，在此日期之前原已存在之資料，
    屬於自發、既有之性質，有較高之可信度；反之，在此基準
    日之後始作為而產生之資料，因屬調查之後始行補具，其非
    既存且較屬於被動之性質，若無其他相關事證予以補強，較
    難採信。經查，本件承攬契約係由黃仁和與文暉公司簽訂，
    原告於86年2 月4 日匯款3,000,000 元至第三人吳東倪之銀
    行帳戶，次日轉存文暉公司銀行帳戶代其弟黃仁和支付委建
    工程款；而被告於87年1 月15日即以北區國稅二字第
    87003239 號 函向建築工程承造商文暉公司查調承攬合約書
    、工程收款、開立發票明細及帳載資料，同年3 月10日向臺
    灣土地銀行雙和分行、彰化商業銀行板橋分行發函查調銀行
    資料，並於同年月17日發函房屋基地之土地所有權人黃秀慧
    （原告之妹），調查本件土地興建房屋卻登記於黃仁和名下
    之情形等情，有該等函件影本附原處分卷可稽，依社會一般
    之經驗法則，原告已可自文輝公司、黃秀慧等處得知被告展
    開調查黃仁和取得坐落臺北縣土城市○○路○ 段282 號1 樓
    至7 樓及地下1 層、284 號1 樓及4 樓至7 樓共13戶房屋，
    原告涉及贈與之情事；且如前所述，被告進行調查之作為有
    數個時，以最先作為之日為調查基準日；本件被告以87年1
    月15日為調查基準日，核屬可採。原告雖主張本件其於86年
    2 月4日 匯款3,000,000 元代黃仁和支付委建工程款，係借
    貸並非贈與，且黃仁和於90年8 月9 日償還借款云云；惟查
    ，其前後時間相隔甚久，被告並未提出借據或其他相關資料
    以供佐證，且該還款行為係在本件調查基準日之後，其證據
    力即顯薄弱，自難予以採信。原告上開主張，核不足採。
七、罰鍰部分：
    本件原告於86年2 月4 日匯款3,000,000 元代黃仁和支付委
    建工程款，核屬遺產及贈與稅法第5 條第1 款規定以贈與論
    課徵贈與稅之事件，已如前述；被告初查時已於91年1 月25
    日通知原告補申報贈與稅，並於同年月29日合法送達，有掛
    號郵件收件回執附原處分卷可稽；惟原告並未依限辦理補報
    ，違章事證已臻明確。被告依前揭規定，按核定應納稅額加
    處1 倍之罰鍰32,655元，嗣以罰鍰應計至百元止，重核復查
    決定予以追減55元，改處罰鍰為32,600元，並無不合。
八、從而，被告以原告於86年2月4日匯款3,000,000元代黃仁和
    支付委建工程款，屬遺產及贈與稅法第5條第1款規定，以贈
    與論課徵贈與稅之事件，核定本件贈與總額應為3,000,000
    元，基於行政救濟不得為更不利於原告之決定，仍維持原復
    查決定贈與總額1,774,254 元，應納稅額為32,655元，並經
    重核復查決定，改處罰鍰為32,600元，於法並無違誤。訴願
    決定遞予維持，亦無不合。原告徒執前詞，訴請撤銷訴願決
    定、復查決定及原處分對其不利之部分，為無理由，應予駁
    回。
據上論結，本件原告之訴為無理由，依行政訴訟法第236 條、第
233 條第1 項、第98條第3 項前段，判決如主文。
中　　華　　民　　國　　96　　年　 　1　　月　 31  　 日
                  　　　　 第五庭　法　官  蕭忠仁
上為正本係照原本作成。
本件以訴訟事件所涉及之法律見解具有原則性者為限，始得於本
判決送達後20日內向本院提出上訴狀並表明上訴理由，如已於本
判決宣示後送達前提起上訴者，應於判決送達後20日內補具上訴
理由（均按他造人數附繕本），且經最高行政法院許可後方得上
訴。
中　　華　　民　　國　　96　　年　 　1　　月　 31  　 日
 　　  　　　　　　　   　　　     書記官  蕭純純
